【裁判字號】    91,訴,1516
【裁判日期】    920529
【裁判案由】    履行契約
【裁判全文】
臺灣士林地方法院民事判決  九十一年度訴字第一五一六號
    原      告  甲○○
    被      告  丙○○
    被      告  乙○○○
右當事人間履行契約事件，本院判決如左：
    主    文
被告應給付原告新台幣貳佰零肆萬元，及自民國九十一年十二月二十一日起至清償日
止，按年息百分之五計算之利息。
訴訟費用由被告負擔。
本判決於原告以新台幣陸拾捌萬元為被告供擔保後，得假執行。
    事    實
甲、原告方面：
一、聲明：如主文所示，並聲明願供擔保請准宣告假執行。
二、陳述：
  (一)被告丙○○與乙○○○為訴外人洪江好之繼承人，於民國七十七年十一月二日與
    原告簽訂不動產買賣契約書，共同將被繼承人洪江好名下坐落於台北市○○區○
    ○段四小段七０七、七０八地號土地應有部分九十六分之三及該土地上門牌號碼
    台北市○○○路○段三九二巷三號房屋（以下合稱系爭不動產），以新台幣（以
    下同）一百七十五萬八千二百元之價格出售予原告，並先後於七十七年十月二日
    收受價金四十萬元、於七十八年二月十七日收受價金六十二萬元，詎被告迄未將
    系爭不動產所有權移轉予原告。為此，原告先於九十一年八月二十八日以台北東
    門郵局九三三號存證信函催告被告二人，請求於函到後十日內，依前開買賣契約
    ，將系爭不動產中之土地部分辦理繼承登記並移轉所有權予原告，另將系爭房屋
    交付予原告，逾期若不履行則將解除買賣契約，並依買賣契約第八條約定請求加
    倍返還已經給付之價金計二百零四萬元。惟被告丙○○、乙○○○分別於同年月
    三十日及同年九月三日收受前述存證信函後，仍未移轉系爭不動產之所有權予原
    告。原告乃於同年十一月十三日再以台北東門郵局第一三０二號存證信函通知被
    告解除買賣契約，並請求依已付價金加倍賠償，而該存證信函亦已送達被告二人
    ，然被告二人均未予置理。本件買賣契約自訂約迄今已逾十四年，因系爭土地及
    房屋一直無法移轉予原告使用，原告所受損失，除已交付被告一百零二萬元之價
    金外，並導致原告在該等土地上另外投資二千多萬元所購買之土地，亦無法利用
    ，損失實已超過已付價金之二倍，為此起訴請求被告二人共同按原告給付之價金
    加倍賠償及給付法定利息。
  (二)對被告抗辯所為之陳述：
  (1)兩造間買賣關係，除系爭不動產外，另就被告二人個人所有之系爭土地應有部分
    ，亦由被告分別出售予原告。關於系爭不動產即被告之被繼承人洪江好部分，被
    告二人確實自陳為洪江好唯有之繼承人，被告乙○○○並稱另一有繼承權人洪興
    旺已經過世，且偕原告前往洪興旺墓地拍攝照片為證，但洪興旺尚未辦理死亡登
    記，故而原告同意協助辦理，然後由被告二人辦理繼承登記，因此關於洪江好所
    有之系爭土地及房屋，乃由被告二人與原告簽訂不動產買賣契約書，並向原告收
    取價金一百零二萬元，同時被告要求原告同意渠等於半年後遷讓系爭房屋予原告
    。未久，突有另一繼承人洪玉美遷入系爭房屋居住拒不搬遷，亦不同意過戶，經
    一再協商均無結果。
  (2)訂約當時，原告及代書均相信被告二人為洪江好之唯有繼承人，所以才同意由渠
    二人簽訂系爭不動產買賣契約書，並交付價金，代書也才會代辦繼承及移轉登記
    ，如當時知悉尚有其他繼承人未簽署買賣契約，亦未提供辦理繼承及過戶之相關
    文件，根本不可能辦成申請過戶手續，原告即不可能交付價金。
  (3)原告固曾承諾負責委請代書辦理過戶手續，但問題在於被告就繼承人之人數表明
    不實，其他繼承人又不同意過戶予原告，以致無法完成過戶手續，凡此自屬可歸
    責於被告之事由。
三、證據：提出收據、台北東門郵局九十一年八月二十八日第九三三號存證信函、同
    郵局九十一年十一月十三日第一三０二號存證信函、土地所有權狀、中央銀行存
    款利率表、洪興旺墓地照片各一份及不動產買賣契約書二份、掛號郵件收件回執
    四紙等影本與台北市○○區○○段四小段七０七地號土地登記謄本一份為證。
乙、被告丙○○方面：
一、聲明：原告之訴駁回。
二、陳述：伊確實有訂契約將系爭不動產出售予原告，也有將相關文件交付，訂約當
    時原告表示關於其他共有人部分會自行解決，所以沒有辦理完成。伊當時即有表
    明其他繼承人並不清楚，亦無法提供資料，要由原告自己去辦。系爭房屋實際上
    係屬於被告二人及訴外人陳游文銀、楊淑貞所有。
三、證據：提出覺書及建築改良物買賣所有權移轉契約書等影本各一份為證。
丙、被告乙○○○部分：
一、聲明：原告之訴駁回。
二、陳述：系爭買賣契約書內容乃由原告與被告丙○○談定，簽約前被告乙○○○並
    未見過原告，更不可能向原告表明為洪江好之唯一繼承人。被告乙○○○當時確
    有同意出賣土地，但因並不識字，簽約時方得知出賣人欄記載為洪江好而非被告
    丙○○，當時曾有所懷疑，但原告稱因被告乙○○○為所有繼承人中最年長者，
    故由被告乙○○○代表即可，故而於系爭買賣契約書上簽字，惟亦表明一切繼承
    與過戶手續均應由原告負責處理，並於簽約後將代書指定應備之文件交付原告，
    不久遷離系爭房屋，被告乙○○○有取得買賣價金二十萬元，詎嗣後原告告知洪
    江好尚有其他繼承人，無法由被告等辦理繼承登記，被告即向原告表明其他繼承
    人之一切文件早就一起交給原告轉交代書，如需配合可以偕同辦理，之後原告即
    未再為任何表示，被告乙○○○自以為應無問題。如被告乙○○○有意卸責，不
    可能將另筆就同地號土地所為買賣部分配合移轉登記予原告，原告所陳均屬對其
    有利，就其所承諾負責代書辦理過戶等情均略而不論，將責任全部推給被告等人
    實有不公。現因訴外人洪玉美拒不自系爭房屋遷離，且該房屋之權利有一部份屬
    於洪玉美所有，故被告乙○○○亦無法解決。
三、證據：提出台北市稅捐稽徵處七十七年度契稅繳款書及建築改良物買賣所有權移
    轉契約書等影本各一份為證。
    理    由
甲、程序方面：按訴狀送達後，原告不得將原訴變更或追加他訴，但擴張或減縮應受
    判決事項之聲明者，不在此限，民事訴訟法第百五十五條第一項第三款定有明文
    。本件原告起訴原聲明請求被告給付二百零四萬元及自九十一年十一月十六日起
    至至清償日止按年息百分之五計算之利息，嗣於訴訟進行中，就上開利息部分之
    請求，減縮為請求自九十一年十二月二十一日起算，揆之上開規定並無不合，自
    應予准許。
乙、得心證之理由：
一、原告起訴主張：兩造於七十七年十一月二日簽訂不動產買賣契約書，由被告共同
    將渠等之被繼承人洪江好所有之系爭不動產，以一百七十五萬八千二百元之價格
    出售予原告，並先後收受總計一百零二萬元之價金，詎因系爭不動產尚有其他繼
    承人未同意將所有權移轉予原告，被告二人即未依約履行移轉所有權之義務。原
    告先於九十一年八月二十八日以存證信函催告被告二人履行後，被告仍未依約辦
    理，而被告仍未履行，旋於九十一年十一月十三日再以存證信函通知被告解除買
    賣契約，並請求加倍返還價金，而該存證信函已於同年月十五日送達被告二人，
    被告二人均未予置理，為此依據系爭買賣契約第八條之約定，起訴請求被告二人
    共同給付應加倍返還之價金及法定利息等語。
二、被告丙○○則以：伊確實有訂契約將系爭不動產出售予原告，也有將相關文件交
    付，訂約當時即有表明其他繼承人並不清楚，亦無法提供資料，要由原告自己去
    辦，原告同意其餘共有人部分自行負責處理，系爭房屋實際上係屬於被告二人及
    訴外人陳游文銀、楊淑貞所有等情置辯。被告乙○○○則以：伊並未向原告表明
    為洪江好之唯一繼承人，當時雖同意出售系爭不動產，惟並不識字，簽約時得知
    出賣人欄為洪江好而非被告丙○○時曾有所懷疑，但原告稱因被告乙○○○為所
    有繼承人中最年長者，故由被告乙○○○代表即可，乃在系爭買賣契約書上簽字
    ，並取得買賣價金二十萬元，惟亦表明一切繼承與過戶手續均應由原告負責處理
    ，並於簽約後將代書指定應備之文件交付原告，不久遷離系爭房屋，詎嗣後原告
    告知洪江好尚有其他繼承人，無法由被告等辦理繼承登記，被告即向原告表明其
    他繼承人之一切文件早就一起交給原告轉交代書，如需配合可以偕同辦理，之後
    原告即未再為任何表示，原告所陳均屬對其有利，就其所承諾負責代書辦理過戶
    等情均略而不論，將責任全部推給被告等人實有不公，系爭房屋權利有一部份屬
    於訴外人洪玉美，現洪玉美拒不自系爭房屋遷離，被告乙○○○亦無法解決等語
    置辯。
三、被告二人為訴外人洪江好之繼承人，洪江好名下有坐落於台北市○○區○○段四
    小段七０七地號、七０八地號應有部分九十六分之三及坐落於該土地上之門牌號
    碼台北市士林區○○○路○段三九二巷三號未辦理保存登記建物，洪江好死亡後
    ，兩造於七十七年十一月二日簽訂不動產買賣契約書（見本院卷第十頁），約定
    由被告將上開不動產出賣予原告，買賣價金為土地部分一百零五萬八千二百元、
    房屋部分七十萬元，總計價金為一百七十五萬八千二百元，契約成立同時原告應
    給付定金四十萬元，七十七年十一月十二日應給付價金五十萬元，嗣不動產過戶
    完畢同時交付價金三十五萬八千二百元，迄地上房屋交屋時交付剩餘價金五十萬
    元，地上房屋最遲應於七十八年六月三十日前交屋。而被告應於第二次款項給付
    時將一切產權移轉證件交付原告或其所指定之人辦理產權移轉手續，如有需被告
    出面協議或補簽章更補證件等事項，被告應隨時交付。另於該契約第八條約定，
    被告違約不賣則應加倍賠償原告之價金等項。原告除於訂約時給付定金四十萬元
    外，另已於七十八年二月十七日給付價金六十二萬元，總計已經給付之價金為一
    百零二萬元，惟因系爭不動產尚有其他繼承人，且該房屋由訴外人洪玉美占有使
    用中，致土地部分被告二人無法辦理繼承登記，無從將所有權移轉登記予原告，
    房屋部分亦無法交付原告，為此原告曾於九十一年八月二十八日以台北東門郵局
    九三三號存證信函催告被告二人，請求於函到後十日內依約履行，逾期未履行則
    將解除買賣契約，並依買賣契約第八條約定請求加倍返還已經給付之價金計二百
    零四萬元，被告丙○○、乙○○○各於同年月三十日及同年九月三日收受前述存
    證信函後，仍未依限辦理。原告即於同年十一月十三日再以台北東門郵局第一三
    ０二號存證信函通知被告解除買賣契約，並請求加倍返還價金，而該存證信函亦
    已送達被告二人收受等情，有不動產買賣契約書、收據、台北東門郵局九十一年
    八月二十八日第九三三號存證信函、同郵局九十一年十一月十三日第一三０二號
    存證信函、掛號郵件收件回執及台北市○○區○○段四小段七０七地號土地登記
    謄本等為證，且為兩造所不爭執，均堪認為真實。
四、原告起訴主張被告依據買賣契約負有移轉系爭土地所有權及交付系爭房屋予原告
    之義務，原告已交付價金計一百零二萬元，惟被告未依約履行，經催告後仍未按
    約辦理，故以存證信函通知解除系爭契約，依據系爭買賣契約書第八條之約定請
    求按已收取之價金加倍賠償及給付法定利息等情，被告等則各以前開情詞置辯，
    是本件爭執要點在於：被告是否負有移轉系爭土地所有權應有部分九十六分之三
    及交付系爭房屋予原告之義務、被告是否依約履行義務、被告違約之法律效果為
    何、原告得請求被告給付之數額為何等節，茲謹析述如后：
  (一)系爭買賣契約之首，雖載有「立不動產契約書承買人甲○○與出賣人洪江好、乙
    ○○○雙方同意成立買賣契約」，然於書末立契約書人欄內簽名者則為被告二人
    ，且是時訴外人洪江好業已死亡，兩造間合意乃就被繼承人洪江好所有之系爭土
    地應有部分及坐落其上之房屋為買賣標的，即契約當事人為原告及被告丙○○、
    乙○○○，此亦為兩造所不爭執，應先敘明。
  (二)被告是否負有移轉土地應有部分及交付房屋予原告之義務：
  1.按物之出賣人負有交付其物於買受人，並使其取得該物所有權之義務，民法第三
    百四十八條第一項定有明文。本件依據前開兩造間所簽訂之不動產買賣契約書之
    約定，被告即負有交付系爭不動產，並將系爭土地應有部分九十六分之三移轉登
    記予原告之義務。
  2.被告丙○○雖辯稱訂約當時，已約明其餘繼承人部分需由原告自行解決云云，惟
    此為原告所否認，而依系爭契約書第一條所約定關於買賣標的不動產之記載，適
    為洪江好所有之應有部分九十六分之三全部。況參以本件買賣標的即系爭不動產
    中關於土地部分，包括系爭七０七、七０八地號土地應有部分九十六分之三，價
    金則為一百零五萬八千二百元，而另一以上開同二筆地號土地應有部分九十六分
    之十為標的，亦由被告二人出售予原告之買賣契約，雙方約定之價金為三百五十
    二萬七千八百三十二元，此有該不動產買賣契約書在卷可按（見本院卷第十二頁
    ），且為兩造所不爭，則按其應有部分之比例換算價額，可知本件系爭買賣契約
    之買賣者，確為全部登記於洪江好名下之九十六分之三應有部分，是益證被告丙
    ○○所為辯解不能採取。
  3.被告乙○○○雖辯稱渠不識字，曾懷疑為何以洪江好名義訂約云云，惟被告乙○
    ○○於本院審理時，亦自認確實同意出售系爭土地予原告，並於簽約時收受二十
    萬元之定金，簽約後已經遷離系爭房屋等語，是其確與原告合意出售系爭不動產
    亦堪認定，依據上開民法規定及契約約定之內容，自負有交付買賣標的不動產並
    使原告取得所有權之義務。
  (三)被告是否已依約履行契約義務：依據兩造所簽訂買賣契約書第六條之約定，被告
    應於原告交付第二次款時將一切產權移轉文件交付甲方或委託之代理人辦理產權
    移轉手續。另就系爭房屋部分，則依據系爭契約第三條第四款約定，被告最遲應
    於七十八年六月三十日以前交付原告。而原告業於七十八年二月十七日交付第二
    筆款項六十二萬元，是被告二人於收受系爭款項時，即應依約交付所有可使原告
    取得系爭土地應有部分所有權之全部必要文件予原告，而系爭房屋交付之履行期
    亦於七十八年六月三十日屆至，然上開土地部分迄今仍未將應有部分移轉登記予
    原告，房屋亦未交付等情，為兩造所不爭執，是被告並未依約履行已堪以認定。
    至被告乙○○○雖辯稱所有繼承人之一切文件均已交付原告云云，然此為原告所
    否認，被告乙○○○並未進一步舉證證明之，其所辯已無足採，且系爭房屋現由
    訴外人洪玉美占有使用中，未曾交付原告，此為被告乙○○○所自承，並稱無力
    解決等語，是其契約義務確未履行要無疑義。
  (四)被告違約之法律效果：按給付有確定期限者，債務人自期限屆滿時起，負遲延責
    任。契約當事人一方遲延給付者，他方當事人得定相當期限，催告其履行，如於
    期限內不履行時，得解除契約。債務人遲延者，債權人得請求其賠償因遲延而生
    之損害。解除權之行使，不妨礙損害賠償之請求。民法第二百二十九條第一項、
    第二百五十四條、第二百三十一條第一項、第二百六十條分別定有明文。本件被
    告應為之給付已屆期而被告仍未給付已如前述，即屬給付遲延。而原告先於九十
    一年八月二十八日以台北東門郵局九三三號存證信函催告被告二人於函到後十日
    內依約履行，被告丙○○、乙○○○各於同年月三十日及同年九月三日收受前述
    存證信函，仍未依限辦理，原告另於同年十一月十三日以台北東門郵局第一三０
    二號存證信函通知被告解除買賣契約，而該存證信函亦已送達被告二人，依據上
    開民法第二百二十九條第一項、第二百五十四條之規定，原告解除契約於法尚無
    不合。系爭買賣契約雖經原告解除，惟依據前揭民法第二百三十一條第一項及第
    二百六十條規定，於契約解除之前，原告對被告已發生之損害賠償請求權，包括
    所約定之損害賠償總額預定性違約金給付請求權，並不受影響，即原告仍得向被
    告二人請求給付違約金。
  (五)原告得請求被告給付之數額：
  1.按當事人得約定債務人於債務不履行時，應支付違約金。違約金，除當事人另有
    約定外，視為因不履行而生損害之賠償總額。其約定如債務人不於適當時期或不
    依適當方法履行債務時，即需支付違約金者，債權人除得請求履行債務外，違約
    金視為因不於適當時期或不依適當方法履行債務所生損害之賠償總額。給付無確
    定期限者，債務人於債權人得請求給付時，經其催告而未為給付，自受催告時起
    ，負遲延責任。遲延之債務，以支付金錢為標的者，債權人得請求一法定利率計
    算之遲延利息。應付利息之債務，其利率未經約定，亦無法律可據者，週年利率
    為百分之五。民法第二百五十條、第二百二十九條第二項前段、第二百三十三條
    第一項、第二百零三條分別定有明文。系爭買賣契約第八條後段約定：「乙方（
    指被告）違約不賣時則應加倍賠償甲方（指原告）之價金」，核其性質應為損害
    賠償總額預定性違約金，即兩造約定，如被告違約時，應按原告已經給付之價金
    加倍計算之違約金為損害賠償之給付。
  2.本件原告於七十七年十一月二日給付定金四十萬元，七十八年二月十七日給付第
    二期款六十二萬元，各有不動產買賣契約書及收據為證，且為被告所不爭執，而
    上開定金四十萬元，從不動產買賣契約第三條約定金額以觀，係以該筆定金兼為
    第一期款之給付。原告業已給付價金一百零二萬元，並主張其訂約迄今已逾十四
    年，所受之損失不止於已付價金之二倍等語，本院參以附卷中央銀行存款利率表
    之記載，以單利按活期儲蓄存款利率計算，自七十八年至九十一年止，累計利息
    約為上開價金之百分之七十。再衡諸多年來物價波動之程度，即按台灣地區歷年
    物價指數觀之：七十八年度為百分之一百三十四點一、七十九年為百分之一百二
    十八點八、八十年為百分之一百二十四點三、八十一年為百分之一百一十八點九
    、八十二年為百分一百一十五點五、八十三年為百分之一百一十一、八十四年為
    百分之一百零七點一、八十五年為百分之一百零三點九、八十六年為百分之一百
    零二點九、八十七年為百分之一百零一點二、八十八年為百分之一百零一點一、
    八十九年為百分之九十九點八、九十年為百分之九十九點八、九十一年為百分之
    一百，有物價指數表一紙在卷可憑，可知歷年來累計物價上漲幅度亦屬頗鉅，而
    原告為該等土地之取得利用，已另投資達二千餘萬元，此為被告等所不爭執，並
    有土地登記謄本一份及土地所有權狀影本一紙在卷可按（見本院卷第四十一頁、
    第四十三頁，被告係以其所指定之人郭淑玲登記為權利人），其因此無法利用，
    所受損失顯已逾是上開已付價金之二倍，是原告依據兩造買賣契約書第八條後段
    之約定，起訴請求被告共同給付按已付價金加倍計算之違約金，於法洵屬有據，
    且無過高情形，應堪採取。
  3.系爭違約金給付請求權於被告未履行買賣契約時即已發生，且核屬損害賠償之性
    質，而非遲延利息之特約，依其性質非不得請求給付遲延利息，而兩造就此給付
    雖未定履行期，惟原告業於九十一年十一月十三日以存證信函向催告請求給付，
    被告二人均已收受無誤，此亦為被告所不爭執，且有掛號郵件收件回執二紙附卷
    可按（見本院卷第二十二頁、第二十三頁），則依據上開民法第二百二十九條第
    二項、第三百三十三條第一項及第二百零三條規定，其履行期於收受上開催告存
    證信函之日屆至，並應自翌日起負遲延責任，而被告迄今仍未履行給付義務，原
    告起訴請求被告給付自九十一年十二月二十一日即本件起訴狀繕本送達翌日起算
    至清償日止，按法定利率年息百分之五計算之遲延利息，於法亦無不合。
五、從而，原告起訴請求被告給付二百零四萬元，及自九十一年十二月二十一日起至
    清償日止按年息百分之五計算之利息，為有理由，應予准許。
六、原告陳明願供擔保，請求宣告假執行，經核於法並無不合，爰酌定相當之擔保金
    額准許之。至兩造其餘攻擊防禦方法，均於本件之判斷無影響，於茲爰不一一贅
    述。
七、據上論結，本件原告之訴為有理由，依民事訴訟法第八十五條第一項、第三百九
    十條第二項，判決如主文。
中      華      民      國    九十二    年      五      月     二十九   日
                                    臺灣士林地方法院民事第一庭
~B法      官  蕭錫証
右為正本係照原本作成。
如對本判決上訴須於判決送達後廿日內向本院提出上訴狀。
中      華      民      國    九十二    年      六      月       三     日
~B法院書記官  沈慧玲


司法院資訊處製作；財團法人民間司法改革基金會備份。
